臺灣高等法院臺中分院民事判決　96年度上易字第89號
上　訴　人　　丁○○
被　上訴人　　彰化縣彰化區漁會
法定代理人　　張平順
訴訟代理人　　丙○○
被　上訴人　　甲○○
被　上訴人　　乙○○
上列當事人間請求侵權行為損害賠償事件，上訴人對於中華民國
96年1月16日臺灣彰化地方法院95年度訴字第577號第一審判決提
起上訴，本院於民國96年7月31日言詞辯論終結，判決如下：
    主      文
上訴駁回。
第二審訴訟費用由上訴人負擔。
    事實及理由
一、上訴人主張：上訴人於台北市定居多年，退休後一直嚮往農
    村生活，希望購置農地種植作物，於民國（下同）93年8月
    初上訴人接獲被上訴人甲○○太太電話通知，被上訴人彰化
    縣彰化區漁會（下稱彰化區漁會）在彰化縣芳苑鄉公所附近
    有一良田欲出售，上訴人遂於同年8月2日前往其代書事務所
    商談，甲○○指示土地買賣仲介人即被上訴人乙○○帶領上
    訴人前往芳苑鄉公所附近看一筆農地，該地為鄰接10公尺寬
    道路之良田，經上訴人表明購買意願後，被上訴人乙○○即
    以電話通知被上訴人彰化區漁會承辦人員丙○○、許宏彰至
    甲○○之代書事務所，由被上訴人彰化區漁會承辦人員丙○
    ○、許宏彰、被上訴人甲○○及其太太戊○○、被上訴人乙
    ○○出示拍賣公告、地籍圖、謄本等資料，與上訴人一同討
    論購買上開土地事宜，丙○○並向上訴人表示該筆土地於93
    年8月3日下午2時30分在原法院民事執行處進行特別拍賣（
    案號為92年度執字第8930號之乙標土地），即坐落彰化縣芳
    苑鄉○○段13地號土地（下稱系爭土地），該土地底價新台
    幣（下同）768,000元，乃建議上訴人以800,000元參與投標
    ，並於上開投標日邀約上訴人一同前往原法院民事執行處，
    由丙○○代上訴人填寫標單投標，購買系爭土地，嗣開標後
    由上訴人得標，上訴人便同意酬謝甲○○、乙○○各5,000
    元之仲介佣金，因而曾簽發一張面額10,000元的支票交付予
    被上訴人甲○○之妻戊○○。詎上訴人繳清拍賣價金後，經
    申請彰化縣二林地政事務所複丈，始發現所標得之系爭土地
    竟位於在二林溪行水區內，更非被上訴人所指示前述芳苑鄉
    公所附近鄰接10公尺寬道路之土地，上訴人即具狀聲請撤銷
    拍賣，未獲准許。又因系爭土地為二林溪之河道，無法申請
    農牧用地證明，且行水區域之土地，不得私有，若為私有，
    為防止水患，並得限制其使用，上訴人自無利用系爭土地從
    事農作及興建農舍之可能。彰化區漁會明知系爭土地位於二
    林溪行水區，竟故意隱瞞而未於查封時據實陳報，致拍賣公
    告上未有行水區之記載，復因錯誤指封他筆雜草叢生之土地
    為系爭土地，致鑑價公司鑑價標的錯誤，又乙○○、甲○○
    受上訴人之委任，負有調查土地之所在位址及使用現況是否
    可供農耕之義務，卻未盡調查之義務，則被上訴人等均顯違
    善良管理人之注意義務，渠等上開誤導上訴人投標之行為，
    致上訴人損失800,000元，取得無利用價值之系爭土地，顯
    受有損害。爰依共同侵權行為、委任之法律關係，請求渠等
    連帶負損害賠償責任及自損害發生後加計之利息。並上訴聲
    明：（一）被上訴人應連帶賠償上訴人800,000元及自93年8
    月4日起至清償日止按年息百分之5計算之利息。（二）第一
    、二審訴訟費用由被上訴人負擔。
二、被上訴人則分別置辯如下：
（一）被上訴人彰化區漁會辯稱：本件乃上訴人前已與代書查看
      欲購買之土地後，主動向彰化區漁會表示應買系爭土地之
      意願，彰化區漁會並未派人帶領上訴人查看土地，僅建議
      上訴人倘欲競標，底價以800,000元較適宜，至投標日當
      天再帶上訴人至原法院執行處投標，過程中亦未曾告知上
      訴人該次執行拍賣之系爭土地位置。又投標前一日即93年
      8月2日被上訴人甲○○之妻、被上訴人乙○○、上訴人及
      丙○○商討時，即當場出示拍賣公告、地籍圖、謄本等件
      向上訴人釋明執行標的物為系爭土地，並無誤導上訴人之
      意圖；且基於信賴登記原則，查封系爭土地時，土地謄本
      所載使用分區為一般農業區、使用地類別為農牧用地，顯
      見彰化區漁會僅係信賴原登記資料，記載該地係屬一般農
      業區之旱地而進行查封，並不知系爭土地現已坐落在二林
      溪河道內，而漁會承辦人員亦不知系爭土地之確切位置；
      查封及鑑價時，僅係向法院及鑑價人員指示大概之位置，
      詳細資訊仍應由鑑價人員查閱登記資料為準，彰化區漁會
      顯無過失可言，自無與其他被上訴人共同侵權行為之情事
      。並答辯聲明：(一)上訴駁回。(二)第一、二審訴訟費用由上
      訴人負擔。
（二）被上訴人甲○○辯稱：上訴人雖至被上訴人處請求代找土
      地，但被上訴人並未受其委任，僅基於職業習慣將相關資
      訊告知另一被上訴人乙○○，由其尋覓是否有上訴人所需
      之土地，基於仲介習慣，即便伊幫上訴人找到適合之土地
      ，仲介費用亦屬乙○○所有，被上訴人甲○○並無利益。
      況從帶領上訴人查看系爭土地至法院投標過程，伊均未曾
      參與，更無收取上訴人5,000元仲介報酬之情事，伊實無
      共同侵權之情事。並答辯聲明：(一)上訴駁回。(二)第一、二
      審訴訟費用由上訴人負擔。
（三）被上訴人乙○○辯稱：伊平時除耕農之外，並兼作土地買
      賣之仲介事宜，93年間，伊知悉居住於彰化縣大城鄉之訴
      外人吳再有先生有一筆農地坐落於芳苑鄉公所附近面積約
      1分7厘餘欲出售，嗣於93年8月2日接獲被上訴人甲○○告
      知上訴人欲購買農地，囑伊帶領上訴人去看地，伊即帶同
      上訴人至該地察看，上訴人嫌棄附近之現有道路太小，故
      未成交，察看完上開土地後，伊與上訴人隨即各自離開，
      伊即回芳苑住處，未曾再與上訴人見面，上訴人如何前往
      原法院民事執行處標購系爭土地之經過情形，伊全然不知
      ，亦未曾陪同上訴人去法院投標，更無收受上訴人5,000
      元仲介費情事，上訴人主張伊係受其委任購買系爭土地，
      受有報酬，負有善良管理人之注意義務而違反之，應負損
      害賠償責任云云，於法無據。並答辯聲明：(一)上訴駁回。
      (二)第一、二審訴訟費用由上訴人負擔。
三、本院得心證之理由:
（一）上訴人主張：其因接獲被上訴人甲○○太太電話，於93年
      8月2日南下彰化看地，當日由被上訴人乙○○帶領上訴人
      前往芳苑鄉公所附近看一筆農地後；回到被上訴人甲○○
      代書事務所，由被上訴人彰化區漁會承辦人員丙○○、許
      宏彰、被上訴人甲○○及其太太戊○○、被上訴人乙○○
      出示拍賣公告、地籍圖、謄本等資料，與上訴人一同討論
      購買上開土地事宜，丙○○並向上訴人表示該筆土地於93
      年8月3日下午2時30分在原法院民事執行處進行特別拍賣
      ，該土地底價為768,000元，建議上訴人以800,000元參與
      投標，並於上開投標日，由被上訴人彰化區漁會承辦人員
      丙○○陪同上訴人一同前往原法院民事執行處，由丙○○
      代上訴人填寫標單投標，購買系爭土地，嗣開標後由上訴
      人得標，詎上訴人繳清拍賣價金後，經申請彰化縣二林地
      政事務所複丈，始發現所標得之系爭土地竟位於在二林溪
      行水區內，上訴人即具狀聲請撤銷拍賣，未獲准許等情。
      業據其提出系爭土地登記謄本、地籍圖謄本等件為證，並
      經本院調取原審92年度執字第8930號民事執行卷宗，可證
      上訴人確依該案拍賣程序買得系爭土地屬實；系爭土地現
      址確係坐落在彰化縣二林溪河道之河堤內，復經原審會同
      地政人員至系爭土地勘驗屬實，有勘驗筆錄、彰化縣二林
      地政事務所95年10月30日二地乙字第0950005936號函附系
      爭土地重測前、後之地籍圖、土地登記謄本異動索引各1
      份在卷可稽。被上訴人彰化區漁會承辦人丙○○、許宏彰
      亦不否認有於前述時間接獲被上訴人乙○○通知前去被上
      訴人甲○○之事務所與上訴人、甲○○、乙○○2人洽談
      如何應買系爭土地等事實，而丙○○亦自承有建議上訴人
      以80萬元應買，並帶同上訴人前往原審法院民事執行處投
      標；被上訴人甲○○亦不否認有通知被上訴人乙○○帶同
      上訴人前去看地，且當時兩造人員確有在伊之事務所商討
      看地問題；被上訴人乙○○也自承確有帶上訴人至彰化縣
      芳苑鄉公所旁看地之事實；是上訴人上開主張，堪認為真
      實。
（二）上訴人主張：被上訴人彰化區漁會明知系爭土地位於二林
      溪行水區，竟故意隱瞞而未於查封時據實陳報，致拍賣公
      告上未有行水區之記載，再者，卷內所附勘估標的現況照
      片所拍攝之土地的確與系爭土地之現況完全不符，而彰化
      區漁會原即指封錯誤，致鑑價公司鑑價標的錯誤；被上訴
      人彰化區漁會與乙○○、甲○○上開誤導上訴人投標之行
      為，致上訴人損失80萬元，取得無利用價值之系爭土地，
      應負共同侵權行為損害賠責任。又被上訴人乙○○、甲○
      ○受上訴人之委任，負有調查土地之所在位址及使用現況
      是否可供農耕之義務，渠等未為調查顯有違善良管理人之
      注意義務等語；然被上訴人等均否認有向上訴人表示系爭
      土地坐落在芳苑鄉公所旁，被上訴人清晉琦、乙○○亦否
      認有受上訴人委任等情。被上訴人彰化區漁會承辦人丙○
      ○、許宏彰稱：系爭土地均是依拍賣程序進行，拍賣之土
      地係記載在拍賣公告上，伊等也不知系爭土地係坐落在河
      堤內等語；被上訴人甲○○亦以：伊只是介紹乙○○說有
      人要買土地，叫他帶上訴人去看地，並未要乙○○帶上訴
      人去看那塊特定土地，兩造人員是在伊事務所與伊妻洽談
      土地事情，但詳細內容伊並不清楚等語置辯；被上訴人乙
      ○○亦抗辯：伊帶上訴人去看芳苑鄉公所旁的土地，係屬
      私人買賣之土地，伊並沒有說該地要拍賣等語。是本件爭
      點為：１、上訴人主張被上訴人彰化區漁會於系爭土地執
      行時明知該地位於二林溪行水區，卻故意隱瞞而未於查封
      時據實陳報，被上訴人等並向上訴人表示系爭土地坐落芳
　    苑鄉公所旁，誤導上訴人投標，致上訴人取得無利用價值
      之系爭土地而受有損害，被上訴人應負民法第185條之共
      同侵權行為損害賠償責任，有無理由？２、上訴人主張被
      上訴人甲○○、乙○○受上訴人委任情事，未盡善良管理
      人之注意義務，故意誤導上訴人應買系爭土地，致上訴人
      受有損害，被上訴人甲○○、乙○○應負民法第544條之
      損害賠償責任，有無理由？茲論述如下：
　１、上訴人主張被上訴人彰化區漁會於系爭土地執行時明知該
　　　地位於二林溪行水區，卻故意隱瞞而未於查封時據實陳報
  　　，被上訴人等並向上訴人表示系爭土地坐落芳苑鄉公所旁
　　　，誤導上訴人投標，致上訴人取得無利用價值之系爭土地
　　　而受有損害，被上訴人應負民法第185條之共同侵權行為
 　　 損害賠償責任，有無理由？
（１）查，系爭土地（重測前為彰化縣芳苑鄉○○○段第280之
      79號土地）連同同段第1346號土地（重測前彰化縣芳苑鄉
      ○○○段第280之16號土地），係原土地所有權人洪明當
      向被上訴人彰化區漁會借款，而設定抵押權與被上訴人彰
      化區漁會；因洪明當屆期未清償借款，經被上訴人彰化區
      漁會實行抵押權而向原審聲請就上開土地強制執行等情，
      此據本院調取原審92年度執字第8930號民事執行卷宗，審
      閱無訛。而強制執行法上之拍賣，應解為買賣之一種，以
      拍定人為買受人，以拍賣機關代替債務人立於出賣人之地
      位，至於執行債權人，則非拍賣之當事人。再依強制執行
      法第113條準用第69條之規定，拍賣物買受人就物之瑕疵
      無擔保請求權，執行法院及債務人並不擔保拍賣標的無瑕
      疵，是應買人於投標之前即應自行調查拍賣土地之位置。
      依土地登記謄本登載，系爭土地之地目為旱、使用分區為
      一般農業區、使用地類別是農牧用地，依其登記資料之記
      載，顯無法看出系爭土地係坐落在河道內；而被上訴人彰
      化區漁會之承辦人員並非地政之專業人員，其等在與上訴
      人接觸應買系爭土地之過程中，未曾帶上訴人查看系爭土
      地，亦未曾向上訴人表示系爭應買土地係位於芳苑鄉公所
      旁；則其等依據登記資料之記載，帶同原審民事執行處與
      鑑價公司人員前去現場查封及勘查時，縱未能指出系爭土
      地正確坐落所在，亦難因此而認其就上訴人拍定系爭土地
      有何過失可言。
（２）上訴人雖主張：蘋果日報記者褚明遠事後經其投訴，前去
      彰化區漁會查訪時，該會人員曾向證人表示二林溪整治時
      ，系爭土地並未被徵收，致該會誤以為系爭土地為旱地而
      對上訴人表示該地要拍賣等語。惟查，證人即蘋果日報記
      者褚明遠於原審證稱：「（問：總幹事如何跟你說他們以
　　　為那塊地是旱地，所以才跟原告說那塊地是農地？）他沒
　　  有這樣直接講，他是說漁會以為那塊地是旱地。」「（提
    　示蘋果日報之報導（當庭提出）這份報導是否你寫的？）
      是我寫的，漁會的代表人是說漁會的人員依據土地的登記
      資料告訴原告系爭土地是旱地。」「（原告問證人褚明達
      1、你有無找丙○○？2、丙○○有無叫我去找誰？3、有
      無提到介紹人的名字？4、你有無問丙○○為何建議我加3
      萬元去買土地？）證人褚明達答1、有，我是陪原告去，
　    當時我沒有表示身分，丙○○當時也是說他們依據土地登
      記資料以為那塊地是旱地。丙○○有向原告表示是地政機
      關登記錯誤的問題，他還有講本件確實是有仲介介入的。
      2、有，他叫原告去找介紹人處理。3、乙○○及一位代書
      。4、是原告自己問的，丙○○說他不清楚當天是否有人
　    謝競標，才會叫原告要提高3萬元。」等語（見原審卷第
      112頁）。是依證人上開證述，並無法證明被上訴人彰化
      區漁會有上訴人所述誤導其應買系爭土地情事；是上訴人
      此部分主張，自難憑信。
（３）上訴人雖又主張：系爭土地所在之堤防，係在59年之前就
　　　已經築好，67年以前為海堤區，被上訴人彰化區漁會借錢
　　　給債務人，由債務人提供系爭土地設定抵押係是在82年；
  　　又被上訴人彰化區漁會曾於88年11月5日致函經濟部水利
　    署第四河川局，表明系爭土地一部分作為河道，一部分作
      為堤防，堤防部分河川局有徵收，河道沒有徵收；依該函
      文，足認被上訴人彰化區漁會於88年間，即已知悉系爭土
　    地為河道及堤防云云；並提出土地登記簿節本、上開函文
      、台灣彰化地方法院95彰簡字第576號民事判決、彰化縣
      政府、經濟部水利署第四河川局答辯狀等影本各乙件為證
      （見本院卷第70至第89頁）。惟查，系爭土地府前經台灣
      省政府於67年4月3日67府建水字第35107號「彰化縣海堤
      區域線公告」，劃定為海堤區域，按當時經濟部88年11月
      17日經（88）水字第88462584號令修正發布「台灣省海堤
      管理規則」第4條規定：海堤區域之中央主管機關為經濟
      部水利署，依該規則第6條第1項第4款之規定，海堤之維
      護及管理為該署之權責，該署遂於90年間在彰化縣芳苑鄉
      （重測前）溝子墘段280之78地號土地上，依原有堤防辦
      理加高加強之工程，並未在系爭土地上設置堤防等事實，
      有台灣省政府公告及海堤圖、經濟部水利署函、經濟部公
      告，台灣省水利局台灣海堤工程記載表附台灣彰化地方法
      院95彰簡字第576號卷可稽，此有上開民事判決可證。再
      查，被上訴人彰化區漁會於88年11月5日致函經濟部水利
　    署第四河川局之函文所載土地係指重測前坐落彰化縣芳苑
      鄉○○○段第280之16號土地，而非系爭重測前彰化縣芳
      苑鄉○○○段第280之79號土地（見本院卷第89頁）。是
      上訴人據上主張被上訴人彰化區漁會於88年間，即已知悉
      系爭土地為河道及堤防，而故意為錯誤指封云云；自不足
      為憑。
（４）按民法第185條第1項所謂之數人共同不法侵害他人之權利
      ，係指各行為人均曾實施加害行為，且各具備侵權行為之
      要件而發生同一事故者而言，是以各加害人之加害行為均
      須為不法，且均須有故意或過失，並與事故所生損害具有
      相當因果關係者始足當之。次按民法第184條第1項前段之
      規定，係以權利之侵害為侵權行為要件之一，非侵害既存
      法律體系所明認之權利，不構成侵權行為。侵權行為係指
      違法以及不當加損害於他人之行為而言。本件上訴人因嚮
      往退休後農村生活，希望購置農地種植作物，於接獲被上
      訴人甲○○太太電話後，於93年8月2日南下彰化看地，當
      日係由被上訴人乙○○帶領上訴人前往芳苑鄉公所附近看
      一筆農地等情；為上訴人所不爭執。縱認被上訴人甲○○
      、乙○○誤認系爭土地位於芳苑鄉公所附近，致上訴人向
      法院應買系爭土地，亦難認被上訴人侵害上訴人何既存法
      律體系所明認之權利。是上訴人主張被上訴人應負民法第
      185 條之共同侵權行為損害賠償責任，自屬無據。
 ２、上訴人主張被上訴人甲○○、乙○○受上訴人委任情事，
     未盡善良管理人之注意義務，故意誤導上訴人應買系爭土
     地，致上訴人受有損害，被上訴人甲○○、乙○○應負民
     法第544條之損害賠償責任，有無理由？
（１）按稱委任者，謂當事人約定，一方委託他方處理事務，他
      方允為處理之契約，民法第528條定有明文。被上訴人甲
      ○○、乙○○否認有受上訴人委任情事，被上訴人甲○○
      抗辯：伊只是介紹乙○○說有人要買土地，叫他帶上訴人
      去看地，兩造人員是在伊事務所與伊妻洽談土地事情，但
      詳細內容伊並不清楚等等置辯；被上訴人乙○○亦稱：伊
　　　係臨時接獲甲○○之通知，帶同上訴人去看吳再有所有坐
　　　落於芳苑鄉公所附近之農地，並未接受上訴人委任仲介購
　    買系爭土地情事等語。再依上訴人於本院陳述略以：「因
      為乙○○的哥哥洪天賜有登報要賣土地，我有找他去看，
      但沒有看成。洪天賜有帶我到甲○○代書事務所去坐，所
      以他們才留我的行動電話。一直到了93年7月間，他們一
      直打我行動電話，說彰化漁會有一筆土地8月3日要拍賣，
      說這筆土地地點好又便宜，我才到洪代書事務所，他們叫
      乙○○帶我去看土地，帶我看芳苑鄉公所旁邊預定十米路
      旁的土地，所以我再跟乙○○回到代書事務所。回到事務
      所後他們有拿地籍圖給我看，接著漁會的人也有到場，是
      乙○○打電話請漁會的人過來。當時約定三個仲介，是洪
      太太、乙○○、洪天賜，當時洪天賜並沒有在場。整個過
      程洪天賜都沒有參加，是但我會認識洪代書是因為洪天賜
      介紹的」等語（見本院卷第35頁反面）「……一般習慣帶
      我去看地的人都是屬於仲介，當天有談到仲介費一個人是
      5,000，有談到買賣過戶後給付。我有付給洪天賜，因為
      洪天賜說買賣成了，他沒有錢所以我先付給他。後來我有
      另開一張10,000元的支票給戊○○，是付給戊○○與乙○
      ○。後來鑑界出來地是在河道，所以我把支票要回來」等
      語（見本院卷第64頁）觀之，難認上訴人與被上訴人甲○
      ○、乙○○間有何委任關係存在；此外，上訴人主張被上
      訴人甲○○、乙○○受其委任覓地等情，亦未能提出證據
      以實其說。則上訴人主張被上訴人甲○○、乙○○違背委
      任之善良管理人注意義務，依委任關係，請求被上訴人甲
      ○○、乙○○賠償其損害，亦屬無據。
四、綜上所述，本件上訴人主張，被上訴人彰化區漁會明知系爭
    土地位於二林溪行水區，竟故意隱瞞而未於查封時據實陳報
    ；另被上訴人乙○○、甲○○受上訴人之委任，負有調查土
    地之所在位址及使用現況是否可供農耕之義務，卻未盡調查
    之義務，顯違善良管理人之注意義務，為不足採。則上訴人
    依共同侵權行為及委任之法律關係，請求被上訴人等連帶賠
    償其損害800,000元及自93年8月4日起至清償日止按年息百
    分之5計算之利息，為無理由，不應准許。原審為上訴人敗
    訴之判決，及駁回其假執行之聲請，並無不合。上訴意旨指
    摘原判決不當，求予廢棄改判，為無理由，應予駁回。
五、本件事證已臻明確，兩造其餘陳述與舉證，經審酌後，認於
    判決結果不生影響，無予逐一論述之必要，附此敘明。
六、據上論結，本件上訴為無理由，依民事訴訟法第449條第1項
    、第78條，判決如主文。
中　　華　　民　　國　　96　　年　　8 　　月　　14　　日
                  民事第二庭    審判長法　官  童有德
                                      法　官  蔡秉宸
                                      法　官  翁芳靜
以上正本係照原本作成。
不得上訴。
                                      書記官  許美惠
中　　華　　民　　國　　96　　年　　8 　　月　　14　　日
                                                      Ｍ
